【裁判字號】    97,易,191
【裁判日期】    970604
【裁判案由】    竊佔
【裁判全文】
臺灣雲林地方法院刑事判決               97年度易字第191號
公  訴  人  臺灣雲林地方法院檢察署檢察官
被      告  甲○○
選任辯護人  葉天祐律師
上列被告因竊佔案件，經檢察官提起公訴（96年度偵字第1963號
），本院判決如下：
    主  文
甲○○無罪。
    理  由
一、公訴意旨略以：被告甲○○與告訴人乙○○○為鄰居，被告
    甲○○因其所有之雲林縣北港鎮○○路125號建物2樓增建工
    程所需，竟意圖為自己不法利益，僱用並指示不知情之鐵工
    蔡維華（另經檢察官為不起訴處分），於民國96年（起訴書
    誤寫為95年）01月20日，在其上址建物與相鄰北港鎮○○路
    123 號告訴人乙○○○住處交界處之共同壁上，搭建該增建
    工程之鋼架副架部分及PU發泡烤漆鋼板，而竊佔屬於雙方共
    有之本件共同壁。嗣為告訴人乙○○○發現並喝止後，蔡維
    華始將本件鋼架拉離。因認被告甲○○涉犯刑法第320條第2
    項之竊佔罪嫌。
二、程序方面：
  (一)按除簡式審判程序、簡易程序及第376條第1款、第2 款所列
    之罪之案件外，第一審應行合議審判，刑事訴訟法第284 條
    之1 定有明文。本件被告甲○○所犯竊佔案件，係屬刑事訴
    訟法第376條第1款所列之罪之案件，依上開同法第284條之1
    前段規定，第一審自毋庸行合議審判，得由法官1 人獨任審
    判，先予敘明。
  (二)證據能力部分：
  1.按被告以外之人於審判外之言詞或書面陳述，除法律有規定
    者外，不得作為證據，刑事訴訟法第159條第1項定有明文。
    本案告訴人乙○○○於96年02月13日之警詢筆錄，屬審判外
    之書面陳述，被告及其辯護人不同意作為證據使用，又不符
    例外得作為證據之規定，依上開規定，自不得作為證據。
  2.次按刑事訴訟法第158條之3規定：「證人、鑑定人依法應具
    結而未具結者，其證言或鑑定意見，不得作為證據。」所謂
    「依法應具結而未具結者」，係指檢察官或法官依刑事訴訟
    法第175 條之規定，以證人身分傳喚被告以外之人（證人、
    告發人、告訴人、被害人、共犯或共同被告）到庭作證，或
    雖非以證人身分傳喚到庭，而於訊問調查過程中，轉換為證
    人身分為調查時，此時其供述之身分為證人，則檢察官、法
    官自應依本法第186 條有關具結之規定，命證人供前或供後
    具結，其陳述始符合第158條之3之規定，而有證據能力。若
    檢察官或法官非以證人身分傳喚而以告訴人身分傳喚到庭為
    訊問時，其身分既非證人，即與「依法應具結」之要件不合
    ，縱未命其具結，純屬檢察官或法官調查證據職權之適法行
    使，當無違法可言。而前揭不論係本案或他案在檢察官面前
    作成未經具結之陳述筆錄，係屬被告以外之人於偵查中向檢
    察官所為之陳述，本質上屬於傳聞證據，基於保障被告在憲
    法上之基本訴訟權，除該被告以外之人死亡、身心障礙致記
    憶喪失或無法陳述、滯留國外或所在不明而無法傳喚或傳喚
    不到、或到庭後拒絕陳述等情形外，如已經法院傳喚到庭具
    結而為陳述，並經被告之反對詰問，前揭非以證人身分而在
    檢察官面前未經具結之陳述筆錄，除顯有不可信之情況者外
    ，依刑事訴訟法第159條之1第2 項，仍非不得為證據，惟應
    於判決內敘明其符合傳聞證據例外之理由；不能因陳述人未
    經具結，即一律適用本法第158條之3之規定，排除其證據能
    力（最高法院97年臺上字第1373號、96年臺上字第3527號判
    決意旨參照）。本件告訴人乙○○○於96年04月23日、同年
    05月23日、同年10月01日檢察官面前之陳述，係經檢察官以
    告訴人身分傳喚乙○○○到庭陳述，且於本院審理時亦經檢
    察官聲請傳訊到庭詰問，並經被告及其辯護人之反對詰問，
    告訴人該部分於檢察官面前之陳述，又無顯有不可信之情況
    ，依上開規定，應得作為證據。另證人丙○○於96年11月12
    日檢察官訊問時之陳述，業經檢察官命其具結後陳述，已擔
    保其陳述之真實性，其證述亦無顯有不可信之情況，依刑事
    訴訟法第159條之1第2項規定，亦得作為證據。
  3.再按被告以外之人於審判外之陳述，雖不符合刑事訴訟法第
    159條之1至第159條之4之規定，但經當事人於審判程序同意
    作為證據，法院審酌該言詞陳述或書面陳述作成時之情況，
    認為適當者，亦得為證據；當事人、代理人或辯護人於法院
    調查證據時，知有第159條第1項不得為證據之情形，而未於
    言詞辯論終結前聲明異議者，視為有前項之同意，刑事訴訟
    法第159條之5亦有明文。本件公訴人所引用其餘具傳聞性質
    之相關證據資料，被告及其辯護人業於本院審理時均表明同
    意作為證據，或沒有爭執，且迄於本案言詞辯論終結前亦未
    聲明異議，本院審酌該等證據之作成或取得之狀況，並無違
    法取證或其他瑕疵之情事，且與本件待證事項間復具有相當
    之關聯性，認為以之作為證據尚屬適當，自得作為證據，上
    開具傳聞性質之相關證據資料，自得作為證據。
三、實體方面：
  (一)按犯罪事實應依證據認定之，無證據不得認定犯罪事實；不
    能證明被告犯罪者，應諭知無罪之判決，刑事訴訟法第154
    條第2 項、第301條第1項分別定有明文。犯罪事實之認定，
    應憑證據，如未能發現相當證據，或證據不足以證明，自不
    能以推測或擬制之方法，以為裁判基礎。而認定不利於被告
    之事實，須依積極證據，茍積極之證據不足為不利於被告事
    實之認定時，即應為有利於被告之認定，更不必有何有利之
    證據，最高法院著有30年上字第816 號判例甚明。復刑事訴
    訟法第161條已於91年2月8日修正公布，其第1項規定：檢察
    官就被告犯罪事實，應負舉證責任，並指出證明之方法。因
    此，檢察官對於起訴之犯罪事實，應負提出證據及說服之實
    質舉證責任。倘其所提出之證據，不足為被告有罪之積極證
    明，或其指出證明之方法，無從說服法院以形成被告有罪之
    心證，基於無罪推定之原則，自應為被告無罪判決之諭知，
    最高法院亦著有92年臺上字第128號判例意旨。又刑法第320
    條第2 項竊佔罪之成立，除須行為人有佔用他人不動產之客
    觀事實外，並須有意圖為自己或第三人不法利益之主觀要素
    為其構成要件。
  (二)公訴人認被告涉犯上開竊佔罪嫌，無非係以：(1)告訴人之指
    訴；(2)蒐證照片22張；(3)證人蔡維華之證述等為其主要論據
    。訊之被告固坦承其所有坐落雲林縣北港鎮○○路125 號房
    屋（下稱125號房屋）與告訴人所有坐落同鎮○○路123號房
    屋（下稱123號房屋）相鄰，該2間房屋之共同壁係其等所共
    有，而被告於其所有上開125號房屋進行2樓整修工程時，僱
    用蔡維華施工，並於96年01月20日，在該125 號房屋與告訴
    人所有上開123 號房屋之相鄰共同壁上，搭建該整修工程之
    鋼架副架及PU發泡烤漆板，而佔用雙方共有之共同壁等事實
    ，惟堅決否認公訴人所指之竊佔犯行，辯稱：伊是整修2 樓
    而增高，並非增建2 樓，當時是伊與告訴人共同找鐵工蔡維
    華來施作的，先整修告訴人之房屋，於共同壁上方覆蓋告訴
    人屋頂烤漆板時，侵越過共同壁中心線，伊有配合並未提出
    異議，嗣後進行伊所有房屋整修時，為解決屋頂排水問題，
    才以鋼架將屋頂加高，以利於排水，搭建鋼架於共同壁，是
    鐵工師傅基於專業之考量，是為了堅固及防止漏水之關係，
    伊並無竊佔告訴人房屋之故意等語。
  (三)告訴人於檢察官訊問時證述：當初我們的共同壁前半部是4
    吋壁，中間是8吋壁、後半部又是4吋壁，後半部被告增建的
    部分已經越過共同壁，中間的部分可能有一部分越過共同壁
    中心線云云（見臺灣雲林地方法院檢察署96年度偵字第1963
    號卷第11頁）；被告的副架已經侵入到我這邊，過程是他們
    在搭建副架時，我曾經和我先生上去屋頂，發現超過來我們
    這邊云云（見同上偵字卷第34頁）。嗣其於本院審理時證稱
    ：被告增建的2 樓已經越過我們共同壁的中心點，鋼架的副
    幹、PU發泡烤漆鋼板已經越過我的後半部更多，我發現的時
    候是96年01月20日，上去屋頂看，發現怎麼都越過我們這邊
    ；共同壁是我們的牆壁，一邊是他的，一邊是我的，中間有
    個木頭的，就是共同壁；被告應在共同壁中心點之內施工，
    不應越過我123號房屋這邊；因被告2樓房屋前面已經蓋好了
    ，我不瞭解前面共同壁是否被竊佔，我只看到中間及後面部
    分，愈後面侵佔過來我這邊的範圍愈大；被告的副幹鋼架已
    在我屋頂上等語（見本院卷第92頁至第95頁）。均證稱被告
    所整修之房屋2 樓中間及後半部分，有以搭建之鋼架副架及
    PU發泡烤漆板越過告訴人與被告房屋共同壁之中心線，佔用
    到靠告訴人房屋方面之共同壁位置，此復為被告所不爭執，
    並有告訴人所提出之施工照片（見同上偵字卷第25頁）在卷
    可憑，此部分事實應堪認定。而公訴人認為被告於本案整修
    房屋2 樓之行為已構成竊佔犯行，係以證人蔡維華已告知被
    告相關之施工細節，被告應知悉鋼架欲搭建在共同壁上，而
    共同壁屬共有物，被告未得共有人同意即率然搭建鋼架，佔
    用該共同壁，即屬竊佔犯行云云。然共有人佔有使用共有物
    超過其應有部分之比例，是否構成刑法之竊佔罪，仍須視其
    有無意圖為自己或第三人不法利益之主觀犯意為斷。被告及
    其辯護人既否認被告於主觀上有竊佔之不法犯意，是本案所
    應審究者，乃被告主觀上是否有意圖為自己或第三人不法利
    益之主觀犯意？
  (四)就本案被告與告訴人雙方房屋之原有共同壁使用情形，告訴
    人於本院審理時證述：被告所整修房屋2 樓中間後半部的內
    側鋼架（即H 型鋼）及外側鋼架（即ㄇ型鋼）中間所夾的木
    塊（見偵卷第25頁照片一、二）是本來就有的，該木塊是從
    下方的共同壁延伸上來，是原來的共同壁，被告房屋後方的
    屋頂原本就有比我的房屋屋頂高一點，當時被告那邊就是順
    著木頭靠外面延伸過來，從木頭外側連到我的屋頂上面，但
    是沒有現在那麼高，當時他屋頂跟我屋頂中間的落差也是用
    石棉瓦直直蓋著的樣子等語（見本院卷第95頁至第96頁），
    可見被告上開系爭125 號房屋之後半部原有屋頂本即較告訴
    人所有系爭123 號房屋之屋頂為高，且被告該後半部之共同
    壁既以木塊墊高，其上再覆以被告房屋之屋頂石棉瓦，顯然
    該共同壁以木塊向上延伸之部分（即同上偵字卷第25頁照片
    一、二、三所示為搭建鋼架所夾其中之木塊），原本就在被
    告整修前之原房屋屋內（如此才有可能防風雨），則被告於
    本案整修其系爭125號房屋2樓時，重新以其房屋內側鋼架（
    即直立之H 型鋼）與外側鋼架（即橫、直、斜之ㄇ型鋼）將
    該共同壁向上延伸之木塊夾於其中，並於外側鋼架外面，再
    覆蓋以PU發泡烤漆板做為外牆，此僅增加外側鋼架及PU發泡
    烤漆板，實際上並未改變該共同壁向上延伸之木塊原來使用
    情形，亦即未改變原有共同壁之使用，被告於本案所為之房
    屋整修行為是否會使被告另構成刑法之竊佔共同壁犯行，已
    非無疑。
  (五)又本案被告所有系爭125號房屋及告訴人所有系爭123號房屋
    ，乃於同一時期動工整修，並由同一鐵工師傅即證人蔡維華
    共同承攬施作告訴人之房屋屋頂及被告之鐵架及烤漆浪板工
    程，此業據證人蔡維華於檢察官偵訊時證述在卷，並為被告
    及告訴人所坦承在卷，堪予認定。依證人蔡維華於檢察官偵
    訊時證稱：我知道他們2 家（指告訴人與被告）的關係不好
    ，我是抱著做功德的心理，想說借由工程的整修，讓他們言
    歸於好，所以這件工程在去年（指95年）2 月送單，到11月
    才做，就是因為2 家爭議很多；因為我知道告訴人和被告有
    糾紛，所以沒有這份和解書，我根本不敢為他們整修房子，
    本來我不願意做這件工程，是告訴人的弟弟丙○○拜託我，
    說我和2 家人都很熟，希望我幫忙做這件工程等語（見同上
    偵字卷第33頁、第74頁）。證人丙○○於檢察官偵訊時亦證
    述：（是否知道蔡維華為雙方整修房屋？）我知道，蔡維華
    也知道他們雙方的糾紛，原本也不願意替雙方整修房屋，是
    他有遇到我，我有跟他說之前的都有圓滿的處理，已經解決
    了，他才願意去為雙方整修，蔡維華是無辜的；在路上遇到
    蔡維華，他有說雙方都拜託他去做，可是他不願意，因為他
    認為幫他們雙方做都會惹麻煩，我才跟他說，他們雙方已圓
    滿處理，如果有找你做可以做，但是我並沒有拜託他一定要
    做等語（見同上偵字卷第87頁）。經核證人蔡維華及丙○○
    上開證詞相符，可知證人蔡維華原本即知悉被告與告訴人間
    存有許多糾紛，對於被告及告訴人拜託其前去承攬施工雙方
    房屋之整修工程原來是不願意的，嗣經證人丙○○告知被告
    與告訴人雙方爭議已解決了，可以承攬施作，證人蔡維華始
    抱著做功德之心態，同意受被告及告訴人之委託，而承攬施
    作雙方房屋之上開整修工程。則證人蔡維華既知被告與告訴
    人雙方曾有許多糾紛，雖經調解獲得解決，然彼此心結依然
    存在，衡情，證人蔡維華於施作被告與告訴人雙方之上開房
    屋整修工程時，必定小心謹慎，避免再度引起彼此之糾紛而
    惹事，且其既同受被告及告訴人之委託施工，應無特意偏頗
    其中一方之可能。另參酌被告與告訴人雙方於95年01月12日
    簽立之和解約定書第一點約定「甲、乙雙方均不再追究過去
    ，僅就屋舍進行具體整修溝通與合作」、第三點約定「雙方
    各自整修屋舍，但須以不傷害對方屋舍為前提；並願善意配
    合對方整修、不無理干涉」，已提及雙方房屋整修願相互配
    合，雖證人丙○○證述該和解約定書僅係有關於排水管之整
    修問題，並未適用於日後房屋整修問題云云，然證人丙○○
    上開證述情形顯與上開和解約定書之內容不符，且排水管整
    修本即會涉及雙方房屋之整修，而嗣後被告與告訴人亦均委
    請證人蔡維華進行雙方房屋整修之工程，證人蔡維華亦因有
    上開和解約定書始願承攬被告與告訴人雙方之房屋整修工程
    ，並於上開和解約定書簽立不久，即從95年02月間送單，此
    亦據證人蔡維華於檢察官偵訊時證述如上，顯見本案被告與
    告訴人雙方之房屋整修工程與上開所簽立之和解約定書並非
    全然無關連，證人丙○○上開證述應不可採。又證人蔡維華
    從95年02月間送單，到11月才進行施作，準備期間甚久，顯
    然已進行多次協調，而施工過程中，被告與告訴人既均由證
    人蔡維華所承攬施作，證人蔡維華如同被告與告訴人雙方之
    中間人，則遇有雙方房屋整修工程應協調之事項，理應係由
    證人蔡維華出面協調處理，較為順利、合理，則被告辯稱就
    其房屋整修工程授權由證人蔡維華處理等語，尚非不可採信
    ，而證人蔡維華既基於專業考量如此施工，被告於經費許可
    情形下，亦應不致於另有他見，故本案被告就其房屋整修雖
    有佔用到其與告訴人間之共同壁，然如何施工既以證人蔡維
    華之意見為主，自難認被告主觀上有意圖為自己或第三人不
    法之利益可言。
  (六)又參酌證人蔡維華於檢察官偵訊時證述：（搭鐵架時，是從
    何處開始，是誰的指示？）我都有問雙方的意思，主架的部
    分都是在甲○○房屋裡面，副架的部分則是有佔用到雙方的
    共同壁，當初乙○○○先整修屋頂時，屋頂的部分也有佔用
    到共同壁，接著再搭建副架在共同壁上，乙○○○的屋頂才
    不會漏水，當時是有徵得雙方的同意，而且中途乙○○○有
    抗議，我們還有做過修改，施工過程中乙○○○有抗議說鐵
    架的部分太過去，因為兩家的共同壁彎曲，界址不明，後來
    有應乙○○○的要求拆掉已搭建的鐵架，內縮靠甲○○這邊
    ；因為2 間都是老建築了，如果我不固定好鐵架，對2 家都
    很危險；（施工過程中甲○○有說一定要鋸屋樑，或指示你
    鐵架搭超過乙○○○的部分也沒有關係？）沒有…而且工程
    施作中我有叫甲○○不要來，以免糾紛；（你整修甲○○的
    房屋，增建的部分到底有無越過牆壁的中心線？）有，因為
    我先整修乙○○○的房子屋頂，乙○○○的屋頂烤漆浪板也
    有越過牆壁的中心線，隨後整修甲○○的房子，2 樓加蓋時
    增建部分也有越過牆壁的中心線，施工上彼此越過牆壁中心
    線，是為了彼此重疊，才能達到防水滲漏的效果等語（見同
    上偵字卷第33頁、第73頁），已證稱其於施作上開兩間房屋
    整修工程時，欲搭建副架在共同壁上，當時有徵得雙方的同
    意，被告並沒有指示該鋼架搭建要超過與告訴人的共同壁部
    分，及該工程係先將告訴人之屋頂烤漆浪板越過雙方之共同
    壁中心線，嗣於整修被告2 樓房屋時，為固定好鐵架，才搭
    建副架，並將搭建之副架及烤漆浪板越過雙方之共同壁中心
    線，彼此重疊，目的在於固定及防水滲漏，此亦有現場施工
    照片附卷可參（見警卷第5 頁及同上偵字卷第20頁至第22頁
    、第24頁至第25頁照片）。證人蔡維華既於事先徵得雙方同
    意將鋼架副架搭建在共同壁上，被告亦未指示證人蔡維華要
    將搭建之鋼架超過其與告訴人之共同壁部分，顯難認定被告
    有利用不知情之蔡維華竊佔本件共同壁之情形。且本案證人
    蔡維華上開證述已指出於被告房屋2 樓整修時，搭建副架予
    以固定，並與告訴人之屋頂烤漆浪板重疊，始可達到較安全
    及防水滲漏之目的，其如此施工顯有其專業之考量，此對被
    告與告訴人雙方均為有利，故該搭建之鋼架副架及PU發泡烤
    漆浪板雖有佔用雙方共同壁，甚且已佔用到告訴人之部分屋
    頂情形，然其既係出於雙方所委託鐵工師傅蔡維華之專業考
    量，為雙方房屋安全及防水滲漏之目的而如此施作，亦難認
    被告主觀上有何意圖為自己或第三人不法利益。尚難僅以證
    人蔡維華已告知被告相關之施工細節，被告應知悉鋼架欲搭
    建在共同壁上，即遽認被告主觀上有意圖為自己不法利益之
    竊佔犯意。
  (七)復本案經本院於97年05月01日履勘現場，發現被告所有系爭
    125號房屋2樓，於被告房屋內側鋼架間（即H 型鋼）已覆蓋
    有木板作為牆壁，原共同壁及後半部共同壁向上延伸之木塊
    ，均已為上開木板與2 樓外側副架之烤漆浪板所包夾於其中
    ，被告所有系爭房屋2 樓外側副架及烤漆浪板所佔用之共同
    壁形狀甚為狹長，且面積甚小，被告對該佔用之共同壁亦未
    做任何利用，此有本院勘驗筆錄及勘驗照片在卷可稽，而被
    告搭建該房屋2 樓之鋼架副架有多支（見同上偵字卷第25頁
    照片一、二、四），則所佔用之位置甚為狹長、面積甚小，
    亦無法做任何利用，花費許多金錢，卻無法實際利用該空間
    ，顯然不經濟，足佐該搭建鋼架副架及PU烤漆浪板越過共同
    壁中心線應係如證人蔡維華所述，目的只是為了固定及防水
    滲漏而已，應堪採信。此更可證明被告主觀上應無意圖為自
    己或第三人不法利益之可言。
  (八)綜上所述，本件依公訴人所提出之證據及說明，經本院調查
    證據結果，尚不足以使本院形成被告於主觀上有意圖為自己
    或第三人不法利益之心證。是被告辯稱並無竊佔犯行，可以
    採信。本件純屬民事糾紛，自應循民事訴訟程序解決之。此
    外，並無其他客觀之積極證據足以證明被告確有公訴人所指
    之竊佔犯行，揆諸上開法條及判例說明，自應為被告無罪之
    諭知。
四、應適用之法律：
    刑事訴訟法第284條之1前段、第301條第1項。
本案經檢察官江柏青到庭執行職務。
中    華    民    國    97    年    6     月    4     日
                  刑事第六庭    法  官  廖國勝
以上正本證明與原本無異。
如不服本判決，應於送達後10日內向本院提出上訴狀。 (須附繕
本)
                                書記官  李松坤
中    華    民    國    97    年    6     月    4     日


司法院資訊處製作；財團法人民間司法改革基金會備份。
